【裁判字號】    91,訴,3504
【裁判日期】    920605
【裁判案由】    營利事業所得稅
【裁判全文】
臺北高等行政法院判決                            九十一年度訴字第三五○四號
                              .
    原      告  金鼎綜合證券股份有限公司
    代  表  人  甲○○
    訴訟代理人  高文宏（會計師）
                張思國（會計師）
    被      告  財政部臺北市國稅局
    代  表  人  張盛和（局長）
    訴訟代理人  乙○○
右當事人間因營利事業所得稅事件，原告不服財政部中華民國九十一年七月二日台財
訴字第○九○○○五九四六一號訴願決定，提起行政訴訟，本院判決如左：
    主  文
訴願決定及原處分（復查決定）均撤銷。
訴訟費用由被告負擔。
    事  實
一、事實概要：原告民國八十四年度營利事業所得稅結算申報，原列報尚未抵繳之扣
    繳稅額新台幣（下同）四七、六三七、六一三元，被告初查調減其中歸屬債券前
    手利息之扣繳稅款四一、三五０、七六四元，轉列債券購進成本，核定證券交易
    所得為虧損一、三八一、五七七、五一二元，尚未抵繳之扣繳稅款為六、二八六
    、八四九元。原告不服，申經復查結果未獲變更，提起訴願亦遭決定駁回，遂提
    起行政訴訟。
二、兩造聲明：
  (一)原告聲明：訴願決定及原處分均撤銷。
  (二)被告聲明：駁回原告之訴。
三、兩造之爭點：扣繳憑單之利息所得人，是否可將前手持有期間利息之扣繳稅額申
    報抵稅或退稅？
  (一)原告主張之理由：
    1.營利事業得之計算，應以其當年度收入總額減除各項成本費用、損失及稅捐後
      之純益額為所得額。依所得稅法第八十八條及同法施行細則第八十二條，利息
      實際給付時，給付者即應按規定扣繳率或扣繳辦法予以扣繳；惟依目前債券交
      易實務，系爭債券之利息收入，係於出售債券時由其後手先行墊付予前手，此
      時依財政部六十四年九月四日台財稅第三六四四○號函（下稱六十四年函釋）
      該交易後手並非扣繳義務人，毌須扣繳，因此付息日屆滿時，付息機構僅需將
      該期間之利息全額給付於彼時之持票人（即最後一手），並以該持票人為納稅
      義務人並就全部利息一次扣繳所得稅，開立扣繳憑單。
    2.原告既依七十五年七月十六日台財稅第七五四一四一六號函（下稱七十五年函
      釋）規定列報利息收入，復依六十四年函釋以納稅義務人之身分取得扣繳憑單
      ，已依所得稅法第七十一條及九十九條取得該扣繳稅款之扣抵權，自得以留抵
      當年度應納稅額，本於租稅法律主義之精神，扣繳稅款既為公法上明定納稅義
      務人之租稅抵稅權，除法律別有規定外，被告不得以實質課稅為由，否定原告
      為實際納稅義務人，進而否准其租稅抵稅權。
    3.按「課人民以繳納租稅之法律，於適用時，該法律所定之事項若權利義務相關
      聯者，本於法律適用之整體性及權利義務之平衡，當不得任意割裂適用。」為
      司法院釋字第三八五號解釋所揭櫫。原告依六十四年函釋，為系爭債券付息時
      之持票人，遭強制課以系爭全部利息扣繳之義務，既依法律之形式；然於結算
      申報時，反採經濟之實質，以原告僅得按「持有期間計算利息收入」再依扣繳
      率百分之十計算之扣繳稅款，否准原告以按「全部利息」扣繳百分之十之扣繳
      稅款抵繳營利事業所得稅款。被告機關對於同一系爭所得，權利義務相關聯之
      事項，而為不同認定，並均以不利於原告者為其準據，亦有可議。
    4.依所得稅法第四十五條規定：「稱實際成本者，凡資產之出價取得，指取得價
      格，包括取得之代價，及因取得並為適於營業上使用而支付之一切必需費用。
      ‧‧‧」而扣繳稅款係支付予國庫，非支付給予前手，顯非購進債券之成本。
  (二)被告主張之理由：
    1.依行為時所得稅法第七條第四項、第八十九條第一項第二款、第七十一條第一
      項前段、第一百條第一項前段規定，可知有取得利息所得者，即為納稅義務人
      ，應主動申報利息所得，如符合扣繳稅額抵繳應納稅款之規定者，即可抵繳稅
      款，不以是否取得扣繳憑單為要件。則所得稅法有關利息所得，得以扣繳稅額
      抵繳應納稅款者，係以依所得稅法規定，應申報或繳納利息所得稅之「納稅義
      務人」而言；換言之，得將扣繳稅額抵繳應納稅款之主體以應將利息所得申報
      、繳納所得稅，而承擔納稅義務者為限；反之，如未申報利息所得，而未繳納
      利息所得稅者，則無扣繳稅額抵繳應納稅款之適用，此為當然之解釋。至於第
      三人取得利息所得部分，是否得將扣繳稅款抵繳應納稅款，核與納稅義務人無
      關，縱令事實上係由納稅義務人代繳稅款，並不能因此變更公法上納稅義務之
      主體。是該項利息所得之扣繳稅款，法理上僅能由該實際取得利息之第三人依
      法抵繳之，自不生重複課稅問題，而代繳稅款之人，自無以自己名義請求抵繳
      稅款之權利，所產生之問題僅係代繳稅款之人究應將此筆代繳稅款列為債券交
      易成本（被告之作法），或向該第三人求償而已。
    2.按六十四年五月三十一日公布施行之「中央政府建設公債發行條例」第六條規
      定：「本公債分為甲、乙兩種。甲種公債利息所得，不免繳所得稅；乙種公債
      利息所得，免繳一部或全部所得稅，由財政部審酌發行時全部狀況擬訂，報行
      政院核定。」財政部鑑於過去發行乙種國庫券時，如在一年中有轉手多次者，
      依財政部（）台財稅第三八六一九號函釋，係由中央銀行將個別分段持有之
      資料移送財稅資料處理中心，憑以計算個人之所得憑以課稅之情形，增加稽徵
      機關執行之困難，亦無法辦理扣繳。財政部為簡化稽徵作業及扣繳手續，遂於
      六十四年九月一日依上開條例發行甲種公債第一期債票十六億元時，以六十四
      年函釋就中央政府建設公債甲種債票利息，改以付息時之債票持有人為納稅義
      務人就全部利息一次扣繳所得稅，其中就債票曾經轉手之情形，將前手之利息
      所得亦以最後持票人為納稅義務人（所得人）名義開立扣繳憑單，固與所得稅
      法第八十八條、八十九條、第九十二條規定之意旨不盡相符，但法理上不能因
      此稽徵機關之便宜措施而改變真正利息所得人，納稅義務人及扣繳稅款歸屬利
      益之本質，最後持票人自不能以其為扣繳憑單上之名義所得人，即主張將前手
      利息所得之扣繳稅款抵繳其自身之應納稅款。
    3.原告八十四年度營利事業所得稅結算申報，既將公債前手息四一三、五０七、
      六三九元扣除，有卷附八十四年度簽證報告第七頁表五之一─扣繳資料調節表
      可參，其未申報為收入，即不得將該前手息扣繳稅額四一、三五０、七六四元
      抵繳應納稅額，原告將之列入抵繳稅額，於法即有未合。
    4.又「本於法律適用之整體性及權利義務之平衡性，當不得任意割裂適用。」為
      司法院釋字第三八五號解釋在案，本件原告為付息時之持票人，就全部利息一
      次扣繳所得稅，原告未就全部利息列報收入課稅，卻對扣繳稅款全部列報抵繳
      其應納稅額。原告對有利之扣繳稅款抵稅權要求扣抵其應納稅額，相對地利息
      收入未全部列報課稅，卻僅列報其持有期間之利息，對所得稅法相關規定之適
      用，並不完整，其權利義務亦不平衡，原告亦有割裂適用之情事。
    理  由
一、原告八十四年度營利事業所得稅結算申報，原列報尚未抵繳之扣繳稅額四七、六
    三七、六一三元，被告初查調減其中歸屬債券前手利息之扣繳稅款四一、三五０
    、七六四元，轉列債券購進成本，核定證券交易所得為虧損一、三八一、五七七
    、五一二元，尚未抵繳之扣繳稅款為六、二八六、八四九元，原告不服，循序提
    起行政訴訟，起訴意旨如事實欄所載。經核原處分及訴願決定無非以系爭扣繳稅
    款四一、三五０、七六四元，屬前手利息收入之扣繳稅款，其本身既無該項所得
    ，縱扣繳憑單以原告之名義開立，亦非扣繳稅款之實際納稅義務人，依實質課稅
    原則，自不得以之抵繳應納稅額或申請退稅云云為其論據。
二、惟按「憲法第十九條規定人民有依法律納稅之義務，固係指人民有依據法律所定
    之納稅主體、稅目、稅率、納稅方法及納稅期間等項而負納稅義務之意，然課人
    民以繳納租稅之法律，於適用時，該法律所定之事項若權利義務相關連者，本於
    法律適用之整體性及權利義務之平衡性，當不得任意割裂適用。」業經司法院釋
    字第三八五號解釋在案。又「納稅義務人有左列各類所得者，應由扣繳義務人於
    給付時，依規定之扣繳率或扣繳辦法，扣取稅款，並依第九十二條規定繳納之︰
    一、．．．二、機關、團體、事業或執行業務者所給付之薪資、利息、．．．。
    」為行為時所得稅法第八十八條所明定。故利息所得者，應由扣繳義務人於給付
    時，扣取稅款，並將所扣稅款向國庫繳納；又依同法第七十一條第一項前段、第
    九十九條及第一百條之規定，扣繳稅款於結算申報時當可用以抵繳應納稅額；此
    為義務與權利相互關連之規定，不容割裂適用。另財政部六十四年九月四日台財
    稅第三六四四○號函釋：「主旨：中央政府建設公債甲種債票之利息，應由付息
    機構於付息時，按照所得稅法第八十八條、第八十九條、第九十二條及各類所得
    扣繳率表等規定，扣繳利息所得稅款，並以付息時債票持有人為納稅義務人，向
    稽徵機關填報扣繳憑單，並依同法第九十四條規定，將扣繳憑單填送納稅義務人
    。說明：二、本債票無論曾否轉讓，均應由付息機構，以付息時之持票人為納稅
    義務人（記名式者為最後記名之人）就全部利息一次扣繳所得稅；並根據持票人
    之身分證明，依法填報扣繳憑單。納稅義務人為中華民國居住之個人或營利事業
    ，應將該項利息所得，依法合併當年度所得申報所得稅。」本件原告為系爭債券
    付息時之持票人，因上開財政部六十四年函釋，遭強制課以系爭全部利息扣繳稅
    款之義務，既依法律之形式；而於結算申報時，被告竟主張原告雖被扣繳系爭稅
    款但非實際納稅義務人，否准扣繳稅款抵繳應納稅額之權利，反採經濟之事實。
    對於同一系爭所得，權利義務相關連之事項，而為不同認定，並均以不利於原告
    者為其準據，顯然割裂適用法律，揆諸前開司法院第三八五號解釋及說明，即有
    可議。
三、次按「涉及租稅事項之法律，其解釋應本於租稅法律主義之精神，依各該法律之
    立法目的，衡酌經濟上之意義及實質課稅之公平原則為之。」復經司法院釋字第
    四二○號解釋在案。上開解釋固然肯定實質課稅原則在稅法之適用，但亦闡明在
    適用上仍應嚴守租稅法律主義。又「納稅義務人應於每年二月二十日起至三月底
    止，填具結算申報書，向該管稽徵機關，申報其上一年度內構成綜合所得總額或
    營利事業收入總額之項目及數額，以及有關減免、扣除之事實，並應依其全年應
    納稅額減除暫繳稅額、尚未抵繳之扣繳稅額及可扣抵稅額，計算其應納之結算稅
    額，於申報前自行繳納。但短期票券利息所得之扣繳稅款及營利事業獲配股利總
    額或盈餘總額所含之可扣抵稅額，不得減除。」為行為時所得稅法第七十一條第
    一項所明定。故扣繳之稅款，除所得稅法第七十一條第一項但書所列舉或法律別
    有規定者外，可於結算申報時，抵繳應納稅額。是則本於租稅法律主義之精神，
    扣繳稅款既為公法上明定納稅義務人之租稅抵稅權，除法律別有規定外，自不得
    以實質課稅為由，否准納稅義務人抵繳應納稅額。本件原告為付息時之債票持有
    人，依財政部六十四年函謂：「．．．應由付息機構於付息時，按照所得稅法第
    八十八條、第八十九條、第九十二條．．．扣繳利息所得稅款，並以付息時債票
    持有人為『納稅義務人』」，既已肯認原告為所得稅法第八十八條之納稅義務人
    ，即非營利事業所得稅查核準則第九十條第三款所指「扣繳他人之所得稅款」者
    。況所得稅法又無除外規定，自應可用以抵繳應納稅款；乃被告以實質課稅為由
    ，否定原告為實際納稅義務人，進而否准其租稅抵稅權，顯然添加法律所無之限
    制，違反租稅法律主義，亦非適法。
四、綜上所述，原處分（復查決定）自有可議，訴願決定未予糾正，亦有疏漏。爰將
    原處分及訴願決定併予撤銷，由被告另為適法之處分。
五、據上論結，本件原告之訴為有理由，爰依行政訴訟法第九十八條第三項前段，判
    決如主文。
中    華    民    國    九十二      年      六        月       五       日
                 臺 北 高 等 行 政 法 院   第 四 庭
                                審 判 長 法  官  鄭忠仁
                                         法  官  林育如
                                         法  官  楊莉莉
右為正本係照原本作成。
如不服本判決，應於送達後二十日內，向本院提出上訴狀並表明上訴理由，如於本判
決宣示後送達前提起上訴者，應於判決送達後二十日內補提上訴理由書（須按他造人
數附繕本）。
中    華    民    國    九十二      年      六        月       五       日
                                         書記官  王俊權


司法院資訊處製作；財團法人民間司法改革基金會備份。
